【裁判字號】    98,台上,5176
【裁判日期】    980910
【裁判案由】    偽造有價證券
【裁判全文】
最高法院刑事判決            九十八年度台上字第五一七六號
上  訴  人  甲○○
            乙○○
上  一  人
選任辯護人  柯士斌律師
上列上訴人等因偽造有價證券案件，不服台灣高等法院中華民國
九十七年十二月九日第二審判決（九十四年度上訴字第一九四四
號，起訴案號：台灣台北地方法院檢察署九十年度偵字第一一四
、八０七一號，九十一年度偵字第七０八九號），提起上訴，本
院判決如下：
    主  文
原判決關於甲○○、乙○○部分撤銷，發回台灣高等法院。
    理  由
本件原判決認定：(一)、上訴人甲○○、乙○○夥同金昶毅（已死
亡，由檢察官不起訴處分）、嚴俊明、王貞雯、蘇孝龍（以上三
人均經判刑確定）、鍾陸益（業經原審另案判刑，尚未確定）及
陳敏隆（未據起訴）等人，自民國八十八年十二月間起，出於共
同犯罪之意思聯絡，並基於竊盜、偽造文書行使之概括犯意，組
成竊車後，利用偽造之車籍、證照與本票，而典當汽車牟利之集
團，推由金昶毅夥同其集團內另一不詳人別資料之成年男子，持
前端磨過足為兇器之螺絲起子，破壞汽車門鎖，先後竊取他人之
汽車（俗稱Ｂ車，詳情如原判決附表一編號一至六）；嚴俊明則
負責引介王貞雯、蘇孝龍擔任典當汽車之人，並事先取得其二人
之照片，交給金昶毅透過鍾陸益，自陳敏隆處取得貼上該照片偽
造而成之他人國民身分證，與偽造之同廠牌、顏色、型式汽車之
行車執照、強制汽車責任保險證、新領牌照登記書、汽機車各項
異動登記書、進口貨物完稅證明書及原廠證明書（詳情如原判決
附表二），復懸掛偽造之車牌（俗稱Ａ車），使前所竊得之贓車
在外觀上成為未經失竊之一般車輛（俗稱為ＡＢ車）。嗣由甲○
○、嚴俊明將上揭偽造之文書交付王、蘇二人，指示其等熟記，
而甲○○再夥同乙○○將贓車交付王、蘇收受駕駛，李、林二人
另駕一車同往當舖，由王、蘇二人分別持用上揭偽造之證件入內
當車，在當舖提供之汽車買賣合約書、領款收據、自願書上偽造
他人之署押，完成文書而行使（詳情如該附表二編號一至六），
足以生損害於戶政機關對於人民身分管理、交通監理機關對於車
籍管理、稅捐機關對於車輛稅捐稽徵管理之正確性及原判決附表
二編號一至六所示各保險公司、附表一所示Ａ車車主及附表二編
號一至六各該當舖之負責人，致使當舖人員陷於錯誤而付款。王
、蘇二人扣除典當價額之一成供作自己之報酬，餘款均交予在外
監視等候之甲○○、乙○○朋分。其中，蘇孝龍於著手為如原判
決附表二編號四所示行為時，適為在場查贓之警員識破而查獲；
王貞雯則於從事如同表編號三所示行為之時，因當舖負責人黃進
財要求須開立本票，甲○○、乙○○與王貞雯為能順利取得不法
之典當車款，竟共同基於意圖供行使之用之犯意聯絡，由王貞雯
偽簽「林雪芬」之簽名及捺指印各一枚，而偽造成如原判決附表
三所示之本票二紙供作擔保。終經黃進財發覺有異，報警循線破
獲。(二)、甲○○承前之概括犯意，夥同馬廉運（已經原審另案判
刑確定）、吳敏俊（業由第一審法院另案通緝）及呂宜哲（經第
一審法院另案就連續行使偽造特種文書部分判刑確定，但與本案
有關諸事，咸不另為無罪之諭知）等人，基於共同犯意聯絡及行
為分擔，均明知如原判決附表一編號七懸掛 DM-5698號車牌之自
用小客車，係他人失竊之贓車，竟由吳敏俊收受後，推由馬廉運
引介呂宜哲以抽取典當價款一成之代價出面典當，呂宜哲先提供
照片二張予馬廉運，經馬廉運偽造上貼有呂宜哲照片之「陳藝文
」身分證一紙。嗣於八十九年六月十三日下午，吳敏俊通知呂宜
哲進行典當贓車事宜，並交付偽造之證照文件及「陳藝文」之印
章一枚與前揭贓車頂拼成之ＡＢ車。另由甲○○、吳敏俊收受經
頂拼而成車牌5K-9212號（車牌原為8F-8500號）之贓車，由甲○
○駕駛、搭載吳敏俊，帶領呂宜哲駕駛上揭附表一編號七之ＡＢ
車，至台北市○○路○段國泰當舖，推由呂宜哲持偽造「陳藝文
」身分證偽稱為車主，進入當舖內交付相關之偽造行車執照、汽
車新領牌照登記書、過戶申請登記書、進口與貨物稅完（免）稅
證明書等文書予當舖職員查驗而行使（詳情如該附表二編號七）
，以典當前揭ＡＢ車，足以生損害於同上各公務機關管理之正確
性、Ａ車車主及國泰當舖負責人。終因所持偽造之「陳藝文」身
分證為該當舖職員發覺有異，旋即報警查獲而不遂等情。因而撤
銷第一審關於甲○○部分之科刑判決、乙○○部分之無罪判決，
改判論甲○○、乙○○以共同意圖供行使之用，而偽造有價證券
（乙○○累犯）罪（均處有期徒刑三年六月）。固非無見。
惟查：(一)、檢察官就犯罪事實一部起訴者，其效力及於全部，雖
為刑事訴訟法第二百六十七條所明定，法院乃得就實質上或裁判
上一罪之全部犯罪事實予以審究，但為確實充分保障被告之訴訟
防禦權，及維護正當法律程序，仍須依同法第九十五條第一款規
定，告知被告其犯罪之嫌疑及所犯之所有罪名，且罪名經告知後
，若認為應變更者，應再行告知。倘竟未為，甚至未就起訴書（
或追加起訴書）所載以外之事實進行調查、辯論，逕行予以擴張
而為有罪判決，縱不生同法第三百條變更起訴法條之問題，但既
未告以所犯之「所有」罪名，且未給予同法第二百八十八條、第
二百八十九條所定辨明罪嫌及辯論事實、法律之機會，尚難謂無
突襲性裁判情形，所踐行之訴訟程序並非適法。檢察官就上訴人
等部分所起訴者為參與竊車、換牌成ＡＢ車，而以偽造證件典當
詐財之事，涉嫌犯刑法第三百二十一條之加重竊盜、第二百十六
條、第二百十條、第二百十二條之偽造文書（補充理由書補列第
二百十一條、第二百十八條之偽造公印、文書及第三百三十九條
之詐欺）罪名；第一審就甲○○部分，除仍依上揭法條論罪外，
尚擴充及同法第三百四十九條第一項之收受贓物罪，就乙○○部
分不予論罪；原審歷次準備程序及審理程序之筆錄就踐行告知義
務部分均載為「詳如起訴書及原審判決書所載」，迨就被訴事實
為調查時，亦僅依第一審之科刑判決認定之事實為訊問，有各該
起訴書、補充理由書、第一審判決書及原審各筆錄可稽，卻逕行
擴張起訴事實，並依牽連犯從一重論上訴人等均共同偽造有價證
券罪（見原判決主文欄），顯有突襲性裁判之違法。(二)、科刑之
判決書，須其宣示之主文與理由說明相一致，方為合法，倘其主
文有所宣告，理由內卻無何說明，自有判決理由不備之違失，足
以構成撤銷之原因。原判決既諭知其「附表三所示偽造之林雪芬
本票貳紙，均沒收」（見原判決第一頁末行），理由內（含據上
論斷欄）竟未說明其依據，實有判決理由欠備之違誤。(三)、與待
證事實具有重要關係之證據，雖經調查，倘尚未完全明瞭者，即
與未經調查無異，遽行判決，當有證據調查職責未盡之違失。共
同正犯固以行為人間具有犯意聯絡、行為分擔，即克成立，但下
手實行犯罪之人，倘遇突發狀況，而實行另一犯罪以為因應，終
於完成原定之犯罪計畫，就此情形，其他同夥之人是否應對該另
一犯罪共同負責，端視客觀上能否預見突發之狀況與有無不確定
故意之意思聯絡而定，審理事實之法院自應詳加調查，並於理由
內說明其判斷認定之依據。王貞雯既言：伊典當汽車之時，係單
獨進入當舖，簽發林雪芬名義之本票，純係因應當舖人員之要求
（見第一審卷第一宗第一七二頁、原審卷第二宗第二一四頁）；
黃進財證稱：要求王貞雯簽發本票係為預防萬一有狀況時，可提
示（行使票據權利）；其他當舖人員洪新享、王漢卻一致供證：
伊等之當舖無此要求（以上分見第一審卷第一宗第一七四頁；同
頁；第二宗第二０八頁）各等語，則典當汽車時，必須另外簽發
本票交付當舖，究為當舖業之一般習慣作法或特別之突發狀況？
客觀上是否可認為上訴人等會有預見其事之發生？能否涵括在其
等共同犯罪之計畫內？彼此間有無確定或不確定故意之犯意聯絡
？攸關上訴人等就偽造有價證券重罪部分應否共同負責，具有重
大利害關係，原審未遑查明，遽以該罪責相繩，尚有未盡證據調
查職責之違失。以上皆為上訴意旨所指摘，經核非無理由，應認
原判決關於上訴人等部分具有撤銷發回更審之原因。又原判決貳
－七不另為無罪諭知部分，公訴意旨認與上揭撤銷發回部分具有
裁判上一罪關係，是依審判不可分之原則，應予一併發回更審，
附此指明。
據上論結，應依刑事訴訟法第三百九十七條、第四百零一條，判
決如主文。
中    華    民    國  九十八  年    九    月    十    日
                      最高法院刑事第十庭
                          審判長法官  花  滿  堂
                                法官  黃  正  興
                                法官  陳  東  誥
                                法官  林  錦  芳
                                法官  洪  昌  宏
      本件正本證明與原本無異
                                      書  記  官
中    華    民    國  九十八  年    九    月   十四   日
                                                     Ｍ


司法院資訊處製作；財團法人民間司法改革基金會備份。
